臺灣高等法院高雄分院民事判決　九十三年度保險上易字第二號
　　　上　訴　人　太平產物保險股份有限公司
?
　　　法定代理人　戊○○
?
　　　訴訟代理人　甲○○
?
　　　被　上訴人　聯邦商業銀行股份有限公司
　　　法定代理人　丁○○
?
　　　訴訟代理人　丙○○
　　　　　　　　　乙○○
　　　　　　　　　楊璧光
當事人間請求給付賠償金事件，上訴人對於中華民國九十二年十二月三十一日臺灣高
雄地方法院九十二年度保險字第一三號第一審判決提起上訴，本院於民國九十三年五
月二十六日言詞辯論終結，判決如下：
　　　主　　　文
上訴駁回。
第二審訴訟費用由上訴人負擔。
　　　事實及理由
一、被上訴人主張：緣訴外人蕭淑華因購屋需要，提供其所有坐落高雄市○○區○○
　　路五九二號十樓之一之不動產為被上訴人設定抵押權，向被上訴人借用新台幣（
　　下同）三百五十八萬元。被上訴人因與上訴人間有業務往來合作關係，遂於民國
　　八十七年三月二十三日與上訴人訂立「住宅抵押貸款償還保證保險」契約，保險
　　期間自八十七年三月二十一日起至九十四年三月二十一日止，約定保險金額為六
　　十萬元，由蕭淑華繳納保險費二萬七千元，被上訴人即同意以該保險單作為蕭淑
　　華償還貸款之保證。而在上開保險期間內，如蕭淑華無法按期攤還上開借款，致
　　被上訴人於依法處分該抵押物後受有損失時，上訴人即就該損失對被上訴人負給
    付賠償金之責任，上開保證保險契約並作為被上訴人與蕭淑華間借款契約內容之
　　補充。嗣訴外人蕭淑華自八十八年十二月間起即有遲延繳款情事，經被上訴人聲
　　請法院就抵押之不動產為強制執行後，被上訴人於九十年四月十日（起訴狀所載
　　之九十年二月一日期係繕打錯誤）始受償一百九十九萬八千一百元，尚餘本金債
　　權一百八十九萬零三百三十二元未獲清償。綜觀系爭保險契約基本條款及批單全
　　文意旨，該保險契約乃指抵押權人於依法處分抵押住宅竣事後，方為保險金請求
    權時效起算點，再者，強制執行法上所謂執行程序終結，在未將拍賣債務人之財
    產所賣得價金交付債權人時，不得謂已終結執行之程序，抵押權人應於抵押住宅
    受強制執行程序，取得賣得價金後，抵押權人方得就確定損失金額依該保險契約
    向保險人請求賠付。嗣被上訴人於九十一年七月二十九日即向上訴人申請賠付保
　　險金六十萬元，詎上訴人以請求逾時效為由拒絕理賠。為此依本件住宅抵押貸款
    償還保證保險契約之約定，請求上訴人給付六十萬元，及自民國九十二年三月十
    四日起至清償日止之法定遲延利息，經原審判決其勝訴，上訴人提起上訴，被上
　　訴人於本審答辯聲明，求為判決如主文所示。
二、上訴人則以，依被上訴人之支付命令聲請狀載明，借款人蕭淑華自八十七年八月
    二十一日起即未依約繳款，可證借款人於上開日期並未履行債務，故依保險法第
    九十五條之一之規定，即可認定保險事故業於上開日期發生，而再依系爭保險批
    單條款第十條之規定，被上訴人自借款人逾期達六個月時方得向上訴人請求理賠
    ，亦即借款人未於八十八年二月二十一日前清償全部已到期之債務時，被上訴人
    即自得八十八年二月二十一日起向上訴人請求理賠，其請求權即處於可行使之狀
    態，故被上訴人之請求權於二年後，即九十年二月二十一日時效完成，被上訴人
    遲於九十二年三月間方為起訴之請求，顯已罹於時效，又批單第四條係規定承保
    範圍，故不能以該條所規定之「依法處分：：：抵押住宅後，其所得價款不足抵
    付：：未清償之價額而受有損失時，本公司：：：負損害賠償責任：：」作為請
    求權起算點之規定等語為抗辯，於本審上訴聲明：(一)原判決廢棄。(二)被上訴人在
    第一審之訴及其假執行之聲請均駁回。(三)第一、二審訴訟費用均由被上訴人負擔
    。
三、兩造不爭執之事實：
　(一)兩造於八十七年三月二十三日簽訂「住宅抵押貸款償還保證保險」契約，保險受
    益人為被上訴人，保險金額為六十萬元。
　(二)訴外人蕭淑華未依約按期向被上訴人攤還上開借款，經被上訴人聲請法院就抵押
    之不動產為強制執行後，除執行費三萬七千九百元外，被上訴人受償一百九十九
　　萬八千一百元，尚餘本金債權一百八十九萬零三百三十二元未獲清償。
　(三)被上訴人於九十一年七月二十九日向上訴人申請賠付保險金六十萬元，經上訴人
　　以已罹於時效為由拒絕理賠。
四、兩造爭執之點：本件保險金給付請求權是否已罹於時效﹖
　(一)經查，本件保險契約之住宅抵押貸款償還保證保險基本條款第十一條約定：「抵
    押權人於依法處分抵押住宅竣事後，如發生本保險單承保範圍內之損失時，應立
　　即提出有關帳冊憑證以書面向本公司申請賠償，本公司應於接獲申請後一個月內
    賠付之。」其保險批單第四條約定：「本保險單第一章承保範圍第一條改為：抵
　　押人因貸款所發生之債務，無法依約按期償還，致抵押權人於依法處分本保單所
　　載之抵押住宅後，其所得價款，不足抵付貸款償還契約分期還款表未清償之金額
    而受有損失時，本公司（指上訴人）對抵押權人應收回之差額部分，負賠償責任
    ，但本公司之賠償責任，仍以本保險批單所載之保險金額為限。前項損失金額之
    計算應包括逾期未償還之保險金額，依個人借款契約單利計算之利息，但最高以
　　六個月為限，且不包括未履行貸款契約所生之違約金。」、第十四條第三款約定
　　「待房屋處分拍賣或和平買賣後，所得價款低於以抵押貸款金額扣除保險金額之
　　金額時，本公司予以賠付保險金額」，故系爭保險批單第四條雖係上訴人承保範
　　圍之規定，但依其內容，解釋上並不僅規定「承保範圍」，實包括系爭契約保險
　　事故發生時間及承保範圍二項，又，綜觀上述規定及批單第十條（批改基本條款
　　第十條）約定「倘抵押權人逾期達六個月未能繳付到期應還之借款本息時，抵押
　　權人除應立即以書面通知本公司外，並應依規定進行法律程序：：：抵押權人應
　　將理賠書面文件整理齊全送至本公司，本公司於二星期內先行墊付。」且批單並
　　未批改基本條款第十一條各情，易使契約相對人認為本件保險契約乃指抵押權人
　　（即被保險人）於依法處分抵押住宅完竣，知悉受損害之確實金額後，方能請求
　　保險人（上訴人）給付保險金。復按依消費者保護法第十一條第二項規定：「定
　　型化契約條款有疑義時，應為有利於消費者之解釋」，查本件兩造之保險契約為
　　定型化契約，至為灼然，且如上所述，此部分解釋易生疑義，故在本件，解釋上
　　亦應認為被上訴人於依法律程序處分抵押之不動產知悉確實之損害金額後方得向
　　上訴人請求給付保險金，被上訴人之請求權較不易罹於時效，對被上訴人較為有
　　利。
　(二)次查，訴外人蕭淑華並未依約按期向被上訴人攤還上開借款，經被上訴人依法處
　　分抵押之不動產後，除執行費三萬七千九百元外，被上訴人於九十年四月十日始
    受償一百九十九萬八千一百元，尚有本金債權一百八十九萬零三百三十二元未獲
    清償之損失，此有被上訴人所提出之作業傳票一紙、單筆授信攤還及沖帳傳票三
    紙為證，且為上訴人所不爭執，自堪信為真實。基此，則被上訴人之保險金給付
　　請求權應自九十年四月十日可行使時始起算，迄其於九十二年三月三日提起本件
    訴訟之日止，尚未超過保險法第六十五條所規定之二年時效期間，是上訴人抗辯
    被上訴人之保險金給付請求權已罹於時效云云，自不可採。
五、綜上所述，被上訴人依本件住宅抵押貸款償還保證保險契約之約定，請求上訴人
    給付六十萬元，及自起訴狀繕本送達翌日（即九十二年三月十四日）起至清償日
    止，按年息百分之五計算之利息，為有理由，原審予以准許，並分別准兩造供擔
    保宣告假執行及免為假執行，自屬正當，上訴意旨求予廢棄改判，為無理由，應
    予駁回。
六、據上論結，本件上訴為無理由，依民事訴訟法第四百四十九條第一項、第七十八
　　條，判決如主文。
中　　　華　　　民　　　國　　九十三　　年　　　六　　　月　　 九　　　 日
　　　　　　　　　　　　　　　　　　　　　　　　民事第五庭
~B1審判長法官　蔡明宛
~B2法　　　官　林健彥
~B3法　　　官　黃科瑜
正本係照原本作成。
不得上訴。
中　　　華　　　民　　　國　　九十三　　年　　　六　　　月　　 十一　　 日
~B法院書記官　施耀程
                                                                        Ｋ
